【裁判字號】    95,訴,1565
【裁判日期】    951120
【裁判案由】    清償債務等
【裁判全文】
臺灣臺北地方法院民事判決              95年度訴字第1565號
原      告  丁○○
訴訟代理人  甲○○
被      告  己○○
訴訟代理人  蔡海水律師
被      告  丙○○
            乙○○
上列當事人間請求清償債務事件，本院於民國95年10月31日言詞
辯論終結，判決如下：
    主      文
原告之訴及假執行之聲請均駁回。
訴訟費用由原告負擔。
    事實及理由
一、程序方面：
  (一)本件被告乙○○未於言詞辯論期日到場，核無民事訴訟法第
    386條所列各款情形，爰依原告之聲請，由其一造辯論而為
    判決。
  (二)又按訴狀送達後，原告不得將原訴變更或追加他訴。但請求
    之基礎事實同一者，不在此限，民事訴訟法第255條第1項第
    2款定有明文。經查本件原告於民國95年1月18日起訴時，主
    張依兩造簽訂之協議書約定內容，請求被告己○○、丙○○
    返還借款新台幣（下同）349萬元。原告復於95年3月22日追
    加乙○○為被告，並依兩造簽訂之協議書約定，請求被告連
    帶返還借款349萬元。嗣於95年9月29日原告復具狀追加他訴
    ，主張被告三人簽發349萬元票據以擔保系爭借款債務，而
    依兩造間之票據關係，請求被告等返還票款349萬元。則其
    請求之基礎事實同一，其訴之追加，應予准許，合先敘明。
二、原告主張：
    被告己○○於82年10月間向原告借款349萬元，並簽發票號
    為TH0000000號、發票日為82年10月29日之同額本票1紙，另
    被告丙○○、乙○○為系爭借款之連帶債務人，為擔保己○○之借款而另行簽發同額本票1紙。嗣兩造於89年4月24日就
    系爭債務簽訂協議書，確認己○○、丙○○應清償原告借款
    349萬元，並約定簽訂協議書時由己○○給付原告80萬元，
    其餘借款由丙○○負責清償。但丙○○並未依約清償餘款，
    為此依兩造簽訂協議書之約定，請求被告返還借款349萬元
    。又前開己○○及丙○○、乙○○所簽發之本票雖已罹於3
    年時效，惟依票據法第22條第4項規定之利益償還請求權，
    原告仍得請求被告償還其所受有之利益，為此依兩造間之票
    據關係請求被告償還所受之利益349萬元。並聲明：(一)被告
    應連帶給付原告349萬元，及自82年10月29日起至清償日止
    ，按年息6%計算之利息。(二)願供擔保請准宣告假執行。
三、被告己○○辯稱：
    否認有向原告借款，亦否認系爭協議書為真正。被告與原告
    素不相識亦無金錢往來，且系爭協議書上並無被告之簽名，
    被告並未簽訂系爭協議書，亦未取得349萬元之借款。又被
    告並未簽發票號為TH0000000之本票予原告，原告所執被告
    簽發之本票，業經被告提起確認本票債權不存在之訴勝訴確
    定，故原告之主張，並無理由。並聲明：(一)原告之訴及其假
    執行之聲請均駁回。(二)如受不利之判決，願供擔保請准宣告
    免為假執行。
四、被告丙○○辯稱：
    被告並未就系爭債務擔任連帶保證人，被告雖然確實在系爭
    協議書上簽名，係因原告承諾於簽名後將塗銷抵押權登記，
    但被告簽名後，原告竟反悔不願為塗銷登記，被告遂將該協
    議書當場撕毀，故系爭協議書應為無效。又被告並未簽發票
    號為TH0000000之本票予原告，故原告之主張，並無理由。
    並聲明：(一)原告之訴及其假執行之聲請均駁回。(二)如受不利
    之判決，願供擔保請准宣告免為假執行。
五、被告乙○○具狀辯稱：
    系爭協議書與被告無關，且原告空言主張被告為連帶債務票
    據擔保人，卻並未提出該票據舉證，其主張並無理由（本院
    卷第47頁）。
六、原告主張被告己○○向原告借款349萬元，並以被告丙○○
    、乙○○為連帶保證人，請求被告連帶給付349萬元云云。
    被告則均否認之。
  (一)經查原告自陳證據為協議書、抵押權設定契約書及借款證明
    書云云，有言詞辯論筆錄在卷可稽（本院卷第238頁）。惟
    查原告並未提出借款證明書以證明被告有向其借款之事實，
    此外原告所提出抵押權設定契約書上所載之債權人係訴外人
    戊○○，並非原告，有該契約書影本一份附卷可按（本院卷
    第81頁及反面），從而據此不能證明被告己○○等三人有向
    原告借款及保證之事實。
  (二)又原告所提出協議書上僅有原告及丙○○之簽名，並無被告
    己○○、乙○○之簽名，有該協議書影本一份可證（本院卷
    第15-16頁），且被告丙○○復辯稱其於系爭協議書簽名後
    ，因原告反悔不願為塗銷登記，遂將該協議書當場撕毀，故
    系爭協議書應為無效等語。經查系爭協議書第三條約定：「
    甲乙方於本協議簽立完成後，應協同至台北地院辦理強制執
    行撤封手續（案號：87年民執地字第18788號）及至新店地
    政事務所辦理抵押權塗銷登記」。惟查原告並未依約撤回87
    年民執地字第18788號拍賣抵押物強制執行事件，亦未塗銷
    抵押權登記，致被告己○○所有之不動產經本院民事執行處
    拍賣，並由訴外人汪鎂琇、周志光買受，有被告所提本院民
    事執行處通知影本一份在卷可稽（本院卷第183頁）。從而
    據此足證被告丙○○雖與原告就系爭協議書之內容達成合意
    ，惟因原告不願撤回強制執行程序及塗銷抵押權登記，丙○○遂撕毀系爭協議書為解除契約之意思表示，而原告嗣後亦
    確實未依約履行，足認兩造有解除系爭協議書之合意。此外
    原告並未舉證證明系爭協議書仍然有效存在，則原告依系爭
    協議書所載之內容請求被告連帶返還借款349萬元云云，即
    無理由。
七、原告又主張被告己○○簽發面額為349萬元之本票1紙予原告
    ，依票據法第22條第4項之規定，請求被告償還其所受之利
    益349萬元云云。被告己○○則否認之。經查原告固提出被
    告己○○所簽發之票號TH0000000本票影本一紙（本院卷第
    98頁），惟查被告己○○業已就該票提起確認本票債權不存
    在之訴，並經本院判決確認該本票債權不存在確定，有本院
    新店簡易庭87年度店簡字第628號、88年度簡上字第659號判
    決影本各一份、民事判決確定證明書影本一份附卷可稽（本
    院卷第59-60、174頁），足認兩造間並無票據債權債務關係
    存在。是被告所辯，應屬有據。從而原告依票據法第22條第
    4項之規定，請求被告償還因系爭票據所受之利益349萬元，
    即無理由。
八、原告另主張被告丙○○、乙○○為擔保被告己○○之借款，
    於82年間簽發面額349萬元之本票1紙予原告，故依票據法第
    22 條第4項之規定，請求被告丙○○、乙○○償還其所受之
    利益349萬元云云。被告則均否認之，被告丙○○並辯稱該
    本票係偽造等語。
  (一)按當事人主張有利於己之事實者，就其事實有舉證之責任，
    民事訴訟法第277條定有明文。又票據利益償還請求權雖非
    票據上之權利，然係因票據而生，故須執票人之票據上權利
    ，曾經有效存在：倘若發票人自始未在票據上簽名，則該票
    據自始無效，自無票據上之權利，當然亦無利益償還請求權
    可言。而本票是否由發票人所作成，則應由執票人負證明之
    責。本件被告丙○○、乙○○既否認簽發系爭本票，則依前
    揭舉證責任分配原則，自應由原告就系爭本票之票據權利存
    在負舉證之責。
  (二)經查被告丙○○業已提出票號為TH0000000之本票影本一紙
    （本院卷第196頁），並辯稱該票係偽造等語。惟查原告並
    未提出被告丙○○、乙○○所簽發之本票原本，以證明該本
    票為真正，亦未舉證證明兩造間確實有票據債權債務關係存
    在，是原告之主張，即屬無據。至於原告雖曾經以發票人名
    義為被告丙○○、乙○○之本票，聲請裁定准許強制執行獲
    准，並因被告丙○○、乙○○無財產可供執行，而經本院發
    給債權憑證，有該債權憑證影本一份附卷為證（本院卷第95
    頁）。然查本票執票人依票據法第123條規定，聲請法院裁
    定許可對發票人強制執行，係屬非訟事件程序，以審查強制
    執行許可與否，並無確定實體上法律關係存否之效力，從而
    原告所執上開本票裁定及債權憑證，並不足以證明系爭本票
    確實為被告丙○○、乙○○所簽發。故原告請求被告丙○○
    、乙○○依票據法第22條第4項之規定，償還因本票而受有
    之利益349萬元，為無理由。被告所辯，應為可採。
九、綜上所述，原告並未舉證證明原告與告己○○間確實締結消
    費借貸契約，亦未舉證證明原告與被告己○○、丙○○、乙○○間有何票據債權債務關係存在，是被告所辯，應屬可信
    。從而原告依借款返還請求權及票據利益償還請求權，請求
    被告連帶給付原告349萬元及自82年10月29日起至清償日止
    ，按週年利率6%計算之利息，為無理由，不應准許。原告之
    訴既無理由，其假執行之聲請即失所附麗，併予駁回。
十、因本件事證已臻明確，兩造其餘主張陳述及所提之證據，均
    毋庸再予審酌，附此敘明。
十一、訴訟費用負擔之依據：民事訴訟法第78條。
中    華    民    國    95    年    11    月    20    日
                  民事第六庭    法  官  邱  琦
以上正本係照原本作成
如對本判決上訴，須於判決送達後20日內向本院提出上訴狀
中    華    民    國    95    年    11    月    20    日
                                書記官  池東旭


司法院資訊處製作；財團法人民間司法改革基金會備份。
